【裁判字號】    89,訴,22
【裁判日期】    900525
【裁判案由】    誣告
【裁判全文】
臺灣高雄地方法院刑事判決                            八十九年度訴字第二二號
    公  訴  人  臺灣高雄地方法院檢察署檢察官
    被      告  丁○○
    選任辯護人  黃金龍律師
右列被告因誣告案件，經檢察官提起公訴（八十八年度偵字第七五九一號）暨移送併
辦部份（八十八年度偵續字第三八九號），本院判決如左：
    主  文
丁○○無罪。
    理  由
一、公訴意旨略以：被告丁○○明知八十三年二月五日並未交付現金新台幣（下同）
    五百萬元予丙○○，而係交付八十三年二月七日到期面額五百萬元支票作為土地
    買賣之訂金。竟意圖使丙○○受刑事處分，於八十六年八月十一日具狀向台灣高
    雄地方法院檢察署告訴丙○○侵占該五百萬元現金，因認被告丁○○受有刑法第
    一百六十九條第一項之罪嫌等語。
二、按犯罪事實應依證據認定之，無證據不得推定其犯罪事實，又不能證明被告犯罪
    或其行為不罰者，應諭知無罪之判決，刑事訴訟法第一百五十四條及第三百零一
    條第一項分別定有明文。又按誣告罪之成立，須其申告內容完全出於憑空捏造，
    若所告尚非全然無因，祇因缺乏積極證明致被誣告人不受訴追處罰者尚難遽以誣
    告罪論；又誣告罪之成立，以告訴人所訴被訴人之事實必須完全出於虛構為要件
    ，若有出於誤會或懷疑有此事實而為申告，以致不能證明其所訴之事實為真實，
    縱被訴人不負刑責，而告訴人本缺乏誣告之故意，亦難成立誣告罪名；另誣告罪
    之成立，以意圖他人受刑事處分虛構事實而向該管公務員申告為其要件，故其所
    訴事實，雖不能證明係屬實在，而在積極方面尚無證據證明其確係故意虛構者，
    仍不能遽以誣告罪論處，最高法院四十三年臺上字第二五一號、四十四年臺上字
    第八九二號、四十六年臺上字第九二七號分別著有判例可資參照。
三、公訴人認被告丁○○涉有誣告罪嫌，無非係以被告對於交付丙○○之五百萬元來
    源供述不一為據。訊據被告堅決否認有上開犯行，辯稱：確有將五百萬元交付予
    丙○○等語。經查：本件系爭五百萬元乃係因被告與案外人吳燈炘合夥欲購買高
    雄縣仁武鄉○○段五一三號土地所交付之金錢，惟告訴人甲○○於本院審理時始
    終否認上開五百萬元係買賣該筆土地之價款，供稱僅係移轉設定於該土地之抵押
    權之對價等語，故本件首應認定者為被告與告訴人丙○○及其夫甲○○就該土地
    所約定究係土地所有權之買賣或係抵押權之移轉，經查：系爭土地原土地所有人
    為案外人吳明文、吳明達、戊○○三人，其後設定第三順位抵押權一千二百三十
    萬元予丙○○，而吳明文、吳明達二人事後就該系爭土地授權戊○○辦理產權移
    轉，此有授權書二份在卷可稽，而戊○○復又授權告訴人甲○○就系爭土地買賣
    事宜，亦據證人戊○○到庭證述在卷（見本院九十年四月十三日審判筆錄），而
    告訴人丙○○確有就系爭土地之所有財產處理權移轉予被告，並約定配合順利過
    戶於指定人之名字，同意協助新所有權人轉讓出售等事宜，此亦有產轉移轉同意
    書一紙附於本院八十四年度重訴字第二０號卷宗，經本院調閱屬實，復參以告訴
    人甲○○於本院審理時供述本院八十四年度重訴字第二０號卷宗內所附之土地買
    賣所有權移轉契約書、土地增值稅申報書，確係地主授權去處理等語（本院九十
    年二月二日審判筆錄），足認被告與告訴人丙○○及其夫甲○○間就上開土地所
    約定應為土地所有權之移轉。其次，應認定者乃係系爭土地被告與告訴人間約定
    價款究竟為何？查告訴人甲○○於本院審理時供述系爭土地地主曾帶其與乙○○
    去看過二次，並且有至附近打聽該處土地價格行情，有些人說一坪一萬多元，也
    有人說一坪三萬多元，而在設定第四胎後地主有向乙○○說過一坪三萬元等語（
    見本院九十年二月十六日審判筆錄），而乙○○曾告訴告訴人系爭土地一坪約有
    二、三萬元，亦為告訴人所自承（見本院九十年二月二日審判筆錄），而案外人
    乙○○於八十八年度上易字第一七一七號詐欺一案證述有向甲○○說戊○○稱系
    爭土地一坪三萬五千元，如果有人要買的話幫他介紹等語（見八十八年度上易字
    第一七一七號八十八年十二月六日訊問筆錄），而戊○○於本院八十四年度易字
    第三六０三號詐欺一案中到庭證述稱系爭土地一坪為三萬五千元（見八十四年度
    易字第三六０三號卷八十四年七月二十七日審判筆錄），另告訴人甲○○於八十
    四年重訴字第二０號反還價款一案中亦到庭證述八十三年二月五日前幾天我有帶
    被告去看路邊土地，介紹人有帶我看過路邊那塊地等語（見八十四年度重訴字第
    二０號八十四年三月二日言詞辯論筆錄），而於八十八年上易字第一七一七號詐
    欺一案中證述確實系爭地如果在路旁就值二千九百萬元等語（見八十八年度上易
    字第一七一七號八十八年十一月一日訊問筆錄），綜上所述，告訴人既係帶被告
    前往路邊看地，且亦明知該地之價值為一坪三萬五千元，而案外人乙○○亦明確
    告知甲○○地主戊○○認為系爭土地一坪為三萬五千元，故告訴人甲○○與被告
    就系爭土地所有權之價值議價時自應以此價格為基準作為土地價款方為合理，而
    系爭土地面積為二七八０平方公尺，此有上開授權書一紙在可稽，換算約為八三
    一坪，若以一坪三萬五千元計算，合計上開土地價值為二千九百零八萬五千元，
    顯與告訴人甲○○所稱土地總價係二千零五十萬元（扣除折價五十萬元）有顯著
    之差異，若依告訴人甲○○所稱之價款則系爭土地每坪僅約價值二萬五千二百七
    十元，此與地主戊○○及告訴人甲○○之認知差距甚大，告訴人所稱該系爭土地
    與被告約定之價款為二千一百萬元，已非無疑，而應依被告所稱土地價款為二千
    九百萬元較合理，而證人戊○○雖於本院審理時改口稱不知土地之價值，惟證人
    戊○○於距離案發之時點最近之八十四年明確供述系爭土地價值為三萬五千元，
    衡諸常情，人之記憶力會隨時間流逝而遞減，故自應以證人戊○○於八十四年之
    證述應較可採。次查，被告認已將五百萬元交付丙○○，係以告訴人丙○○所開
    立之收據內容明確載明「茲收到丁○○付座落高雄縣仁武鄉○○段五一三地號土
    地壹筆之財產處理轉移權之訂金新台幣伍佰萬元整無誤，恐口說無憑．特立此書
    為證」為據，告訴人丙○○及甲○○對於此收據之真正並無爭執，而立據日期為
    八十三年二月五日，故依民事訴訟法第三五七條規定自應認被告就八十三年二月
    五日有交付五百萬元予丙○○已盡舉證之責，倘若告訴人認其所收取為支票，依
    舉證責任分配原則，自應由告訴人負舉證之責，最高法院八十九年度台上字第二
    五六三號判決意旨可供參照，故被告雖對於五百萬元資金來源供述不一，但就其
    民事關係而言被告本不負舉證之責，自不能以被告無法舉證資金來源而認被告並
    無將五百萬元交付丙○○。
四、綜上所述，告訴人自承被告已將約定之土地價款如數交付，而本件土地價款本院
    認定應為二千九百萬元，且依民事舉證責任分配，被告亦就八十三年二月五日有
    將五百萬元交付告訴人一事已盡舉證之責，而不負資金來源之說明義務，是以，
    尚難以被告對於資金來源供述不一，即認被告係完全虛構將現金五百萬元交付丙○○之事實而有誣告之故意，揆諸前揭說明，尚難憑此遽論被告誣告罪責。此外
    ，復查無其他積極證據足以證明被告有何公訴人指稱之誣告犯行，既不能證明被
    告犯罪，自應為無罪之諭知。至於移送併辦部分（八十八年度偵續字第三八九號
    ），本件既應為無罪之諭知，自難認與之有連續犯之裁判上一罪之關係，自應退
    回檢察官另行依法處理，併此敘明。
據上論斷，應依刑事訴訟法第三百零一條第一項，判決如主文。
中      華      民      國      九十      年      五    月    二十五    日
                                  臺灣高雄地方法院刑事第二庭
                                      法  官  廖  建  瑜
右正本證明與原本無異。
如不服本判決，應於判決送達後十日內，向本院提出上訴狀。
                                      書記官  歐  文  政
中    華    民    國      九十      年      五      月      二十九      日


司法院資訊處製作；財團法人民間司法改革基金會備份。
